【裁判字號】    89,重訴,247
【裁判日期】    890530
【裁判案由】    清償債務
【裁判全文】
臺灣臺北地方法院民事判決  八十九年重訴字第二四七號
    原      告  中華商業銀行股份有限公司
    法定代理人  甲○○
    訴訟代理人  戊○○
                己○○
    被      告  建業環保科技股份有限公司
                            設.
    法定代理人  乙○○      住.
    被      告  辛○○      住.
    訴訟代理人  丙○○      住.
    被      告  丁○○      住.
                庚○○      住.
右當事人間清償債務事件，本院判決如左：
    主      文
被告建業環保科技股份有限公司應給付原告新臺幣壹仟玖佰玖拾萬元，及自民國八十
九年一月三十日起至清償日止，按年息百分之八．九四計算之利息，並自民國八十九
年三月一日起至清償日止，逾期在六個月以內者，按上開利率百分之十，逾期超過六
個月者，其超過六個月之部分，按上開利率百分之二十計算之違約金。
原告其餘之訴駁回。
訴訟費用由被告建業環保科技股份有限公司負擔。
本判決第一項於原告以新臺幣陸佰陸拾萬肆仟元為被告供擔保後，得假執行。
原告其餘假執行之聲請駁回。
    事      實
甲、原告方面：
一、聲明：
    （一）被告應連帶給付原告新臺幣一千九百九十萬元，及自民國八十九年一月三
          十日起至清償日止，按年息百分之八．九四計算之利息，並自民國八十九
          年三月一日起至清償日止，逾期在六個月以內者，按上開利率百分之十，
          逾期超過六個月者，其超過六個月之部分，按上開利率百分之二十計算之
          違約金。
    （二）願供擔保請准宣告假執行。
二、陳述：
    （一）被告建業環保科技股份有限公司（以下簡稱建業公司）以其餘被告為連帶
          保證人，於民國八十七年七月十六日，向原告借得新臺幣（下同）二千萬
          元，約定於八十八年八月七日清償，利息按年息百分之八．九四計付，逾
          期清償時，除按原利率計付遲延利息外，逾期在六個月以內者，按上開利
          率百分之十，超過六個月者，按上開利率百分之二十計付違約金。詎被告
          建業公司屆期竟未清償，截至八十九年一月十九日，尚積欠原告本金一千
          九百九十萬元，依法被告應負連帶給付之責，為此提起本件訴訟。
    （二）對被告抗辯之陳述：
          １．原告係以主債務人及全體連帶保證人均完成簽章手續為同意主債務人
              延期清償之條件，本件連帶保證人等既迄未至原告行庫辦理簽章手續
              ，條件自未成就，主債務人建業公司簽署之增補借據自不生效力，原
              告並未允許建業公司延期清償。
          ２．又依被告辛○○等連帶保證人所簽署放款借據第十一條第（二）項：
              「本借據項下之債務，．．．，或允許主債務人延期清償．．．，均
              毋須再徵求連帶保證人之同意，連帶保證人仍負全部債務之保證責任
              。」及約定書特別條款第一項：「立約人所保證之債務，如主債務人
              未依約履行時，貴行基於主債務人之申請，認為有允許主債務人延期
              清償或分期清償之需要時，應即以書面通知立約人，立約人同意於
              貴行書面通知到達或視為到達時，仍續負全部債務之保證責任。」之
              約定，足見連帶保證人就允許延期清償一節已為概括同意之表示，自
              不得援引民法第七百五十五條規定主張免責。
          ３．按銀行與連帶保證人訂定之保證契約，乃保證人擔保借款人對銀行債
              務之清償責任，銀行對保證人並不負任何義務，保證人亦無從因保證
              契約自銀行獲取報償，其性質上屬單務、無償契約，並非屬消費之法
              律關係，保證人亦非消費者，自無消費者保護法之適用。又所謂定型
              化契約應受衡平原則限制，係指締約之一方之契約條款已預先擬定，
              他方僅能依該條款訂立契約，否則，即受不締約之不利益，此際，始
              應適用衡平原則之法理，以排除不公平之「單方利益條款」。保證人
              雖通常係礙於職務從屬或情誼原因，而由借款人覓為其與銀行間債務
              之連帶保證人，惟就保證契約之法律關係而言，保證人既係擔任他人
              間債務清償之責任，並非經濟上之弱者，且未自保證契約獲取任何利
              益，如認保證契約有違民法保護保證人之任意規定，自可不訂定保證
              契約，並不會因為成為保證人而生不利益，或經濟生活受制於銀行不
              得不為保證人之情形，從而，保證人同意銀行允許主債務人延期清償
              ，毋須再徵求連帶保證人之同意，仍負全部債務之保證責任之條款，
              而訂定保證契約，而該等條款依民法第七百五十五條規定，又屬當事
              人得依特約排除之任意規定，除另有其他無效之原因外，保證人不得
              主張該條款為無效。本件原告與建業公司間之締約行為，係依據建業
              公司向原告提出之融資需求，經原告評估建業公司之財、資力後，向
              建業公司徵提被告辛○○等三人為連帶保證人以降低風險，契約之簽
              署係雙方合意，原告並未強迫辛○○等三人非得作為連帶保證人，系
              爭契約並未違反民法第七十一條、第七十二條及第一四八條之規定。
          ４．至原告收受被告建業公司繳納至八十九年一月二十九日之利息則係原
              告本於原消費借貸契約所收取之遲延利息。
三、證據：
    提出放款借據、約定書、撥款申請書、存款明細分戶帳、本票、匯款申請書代收
    入傳票、放款客戶還款繳息查詢單、存證信函等件為證。
乙、被告方面：
壹、被告建業公司、丁○○、庚○○部分：
    被告建業公司、丁○○、庚○○未於言詞辯論期日到場，亦未提出書狀作何聲明
    或陳述。
貳、被告辛○○部分：
一、聲明：
    駁回原告之訴及其假執行之聲請。
二、陳述：
    （一）原告已與主債務人建業公司多次達成協議，延展建業公司之清償期限，第
          一次為八十八年八月十七日，除令建業公司簽立延展契約及金額各一千萬
          元之本票二紙外，並同時收受建業公司返還之本金十萬元及預繳至八十八
          年十一月七日之利息，其後又多次更改清償期限及返還金額，依民法第七
          百五十五條規定，保證人除有明示同意就其延期再為保證之意思表示外，
          就其延展之借貸關係自不再擔負保證之責。本件被告辛○○業於八十八年
          八月四日以存證信函函知原告不欲再就其與建業公司間之債權債務繼續保
          證，則被告辛○○之保證責任應僅至原借貸清償日即八十八年八月七日止
          ，至原告同意建業公司延展之借貸關係，被告辛○○自不負保證之責。
    （二）系爭契約書係原告對一般消費者在借貸時所使用之統一制式契約書，應屬
          「定型化契約」，契約內容應受消費者保護法有關規定所拘束。且從民法
          第七十一條、第七十二條及第一四八條之立法意旨而論，原告製作使用之
          定型化契約亦應本諸此一精神，倘系爭契約條款之內容逸脫違反平等互惠
          誠信之原則，而違反上述法律之規定，自不能認該條款為有效之條款，方
          足以保護一般大眾消費者之權益。又定有期限之債務所為之保證，如債權
          人同意主債務人延展期限清償時，從擔任保證人之立場而論，債權人同意
          主債務人延展期限清償，實係另一新保證期限之開始，是以就展期債務再
          繼為保證，保證人應有自為意思表示之空間，從而，倘允許債權人以定型
          化契約之內容排除民法第七百五十五條之適用，必使一般消費者在擔任保
          證人後陷於任由債權人予取予求強迫擔任保證責任之狀態，此與法律維護
          公平正義之旨不符。
三、證據：
    提出存證信函、本票、支票、入戶電匯申請書、增補借據影本、存款憑條等件為
    證。
    理      由
甲、程序方面：
    本件被告建業公司、丁○○、庚○○未於言詞辯論期日到場，核無民事訴訟法第
    三百八十六條所列各款情形，應依原告之聲請，由其一造辯論而為判決。
乙、實體方面：
一、本件原告起訴主張：被告建業公司以被告丁○○、庚○○、辛○○為連帶保證人
    ，於八十七年七月十六日，向原告借得二千萬元，約定於八十八年八月七日清償
    ，利息按年息百分之八．九四計付，逾期清償時，除按原利率計付遲延利息外，
    逾期在六個月以內者，按上開利率百分之十，超過六個月者，按上開利率百分之
    二十計付違約金。詎被告建業公司屆期竟未清償，截至八十九年一月十九日，尚
    積欠原告本金一千九百九十萬元，依法被告應負連帶給付之責，為此提起本件訴
    訟等語。被告辛○○則以：原告已與主債務人建業公司多次達成協議，延展建業
    公司之清償期限，第一次為八十八年八月十七日，除令建業公司簽立延展契約及
    金額各一千萬元之本票二紙外，並同時收受建業公司返還之本金十萬元及預繳至
    八十八年十一月七日之利息，其後又多次更改清償期限及返還金額，依民法第七
    百五十五條規定，保證人除有明示同意就其延期再為保證之意思表示外，就其延
    展之借貸關係自不再擔負保證之責等語資為抗辯。
二、本件原告主張被告建業公司以被告丁○○、庚○○、辛○○為連帶保證人，於八
    十七年七月十六日，向原告借得二千萬元，約定於八十八年八月七日清償，詎被
    告建業公司屆期竟未清償，截至八十九年一月十九日，尚積欠原告本金一千九百
    九十萬元之事實，已據其提出放款借據、約定書、撥款申請書、存款明細分戶帳
    、本票、匯款申請書代收入傳票、放款客戶還款繳息查詢單、存證信函等件為證
    ，且為被告辛○○所不爭，被告建業公司、丁○○、庚○○等則未於言詞辯論期
    日到場爭執，亦未提出任何書狀以供本院斟酌，自堪信原告此部分之主張為真實
    。從而，原告依消費借貸之法律關係，請求被告建業公司給付借款餘額一千九百
    九十萬元，及如主文第一項所示之利息、違約金，為有理由，應予准許。
三、又原告另主張被告丁○○、庚○○、辛○○等為上開借款之連帶保證人，依法應
    與被告建業公司負連帶清償之責，惟被告辛○○抗辯原告未經連帶保證人之同意
    ，與主債務人建業公司達成協議，延展建業公司之清償期限，依民法第七百五十
    五條規定，保證人不負保證之責等語，是本件所應審究者乃原告究有無允許主債
    務人建業公司延期清償，而被告辛○○等連帶保證人就延期清償一事究有無同意
    ，渠等所為概括之同意是否有效，茲分別論述如後：
    （一）系爭債務原借款期間自八十七年八月七日起至八十八年八月七日止，惟清
          償期屆至後，原告同意將原借款期間變更為自八十八年八月七日起至八十
          九年一月三十日止，並約定原積欠本金分四期平均攤還，分於八十八年十
          月三十日、八十八年十一月三十日、八十八年十二月三十日、八十九年一
          月三十日，同時收取被告建業公司簽發票號：ＢＺ0000000、ＢＺ
          0000000、ＢＺ0000000、ＢＺ0000000，金額各為
          五百萬元之本票四紙，有被告建業公司簽署之增補借據、本票等在卷可憑
          。而原告旋依該等增補借據變更系爭借款到期日為八十九年一月三十日，
          並於八十八年九月七日收取按年息百分之八．九四計算之利息，復有原告
          銀行放款客戶還款繳息查詢單附卷可稽。矧被告建業公司簽署之增補借據
          既業將原借款期間予以變更，並具體約定原積欠本金清償期限，同時又收
          取被告建業公司簽發以變更後之清償日為到期日之本票四紙，且旋即更改
          內部資料註明上開借款之到期日為八十九年一月三十日，並自次月相當日
          起按月收取利息，顯見原告自八十八年九月七日起收取之利息應非遲延利
          息，其就延期清償一節，應業與被告建業公司意思表示合致，從而，原告
          已允許主債務人延期清償等節，即堪認定，原告主張係以主債務人及全體
          連帶保證人完成簽章手續為同意主債務人延期清償之條件及所收取者係屬
          遲延利息云云，均非可採。
    （二）次按民法債編、民法債編施行法於八十八年四月二十一日修正公布，並自
          八十九年五月五日施行，其中關於保證人之權利，業於民法第七百三十九
          條之一新增保證章節所規定保證人之權利，不得預先拋棄之規定，以兼顧
          保證人之利益，並期符合公平原則，且為保障保證人之利益，並於民法債
          編施行法增訂第三十三條，明文新增之民法第七百三十九條之一有關保證
          人之權利，不得預先拋棄之規定，於民法債編修正施行前成立之保證，亦
          應一併適用，是縱保證成立於債編修正施行前，仍有新增民法第七百三十
          九條之一之適用。本件被告辛○○等連帶保證人簽署之系爭放款借據第十
          一條第（二）項及約定書特別條款第一條約定，其上載有「本借據項下之
          債務，．．．，或允許主債務人延期清償．．．，均毋須再徵求連帶保證
          人之同意，連帶保證人仍負全部債務之保證責任。」、「立約人所保證之
          債務，如主債務人未依約履行時，  貴行基於主債務人之申請，認為有允
          許主債務人延期清償或分期清償之需要時，應即以書面通知立約人，立約
          人同意於  貴行書面通知到達或視為到達時，仍續負全部債務之保證責任
          。」等語，為被告辛○○所不爭，原告主張被告辛○○等連帶保證人就允
          許延期清償一節已為概括同意之表示，固堪信為真實。惟查上開放款借據
          、約定書既係被告辛○○等連帶保證人於八十七年七月間所簽署，則以渠
          等為概括之同意之時點觀之，被告辛○○等連帶保證人應係以簽署上開放
          款借據、約定書之方式，預先拋棄渠等就延期清償一事之同意權，揆諸前
          揭說明，該等條款既與新增民法第七百三十九條之一規定有所違背，自難
          以被告辛○○等連帶保證人簽署之放款借據、約定書含有該等條款，遽論
          被告辛○○等連帶保證人就延期清償一事已為同意之表示。矧上開條款既
          因與法律強制規定相違而無效，且原告就被告辛○○等連帶保證人對原告
          允許主債務人延期清償一事已為同意之意思表示等節，又未能舉證以實其
          說，堪認被告辛○○抗辯其就原告允許建業公司延期清償未為同意，其不
          負保證之責等語，尚非無據。
    （三）至被告丁○○、庚○○雖未於言詞辯論期日到場爭執，惟被告辛○○所為
          之上開抗辯既對於為連帶保證人之共同被告必須合一確定，且有利於被告
          丁○○、庚○○，依民事訴訟法第五十六條第一項第一款規定，其效力自
          及於被告丁○○、庚○○二人，併予敘明。
    （四）綜上所述，原告既允許主債務人建業公司延期清償，而被告辛○○等連帶
          保證人復未對其延期為同意之表示，依民法第七百五十五條規定，被告藍
          振義等連帶保證人就系爭借款自不負保證之責，從而，原告起訴請求被告
          丁○○、庚○○、辛○○等與被告建業公司連帶給付所餘本金一千九百九
          十萬元及如主文第一項所示之利息、違約金，於法即有未合，應予駁回。
丙、假執行之宣告：
    原告陳明願供擔保，聲請宣告假執行，於原告勝訴部分，經核並無不合，爰酌定
    相當擔保金額准許之。至原告敗訴部分，其假執行之聲請即失所附麗，應予駁回
    ，附此敘明。
丁、結論：
    本件原告之訴為一部有理由，一部無理由，依民事訴訟法第三百八十五條第一項
    前段、第七十九條但書、第三百九十條第二項，判決如主文。
中      華      民      國    八十九    年      五      月     三十     日
                              民事第六庭法      官  陳秀貞
右為正本係照原本作成
如對本判決上訴，須於判決送達後廿日內向本院提出上訴狀
中      華      民      國    八十九    年      六      月     三       日
~B法院書記官  林秀妙


司法院資訊處製作；財團法人民間司法改革基金會備份。
